ACORDAO-COMPLETO-2442253

ACÓRDÃO 13957/2020 ATA 43/2020 - PRIMEIRA CÂMARA

VISTOS, relatados e discutidos estes autos de concessão de aposentadoria (concessão inicial e de alteração) pela Superintendência Estadual da Funasa no Estado do Mato Grosso do Sul.
ACORDAM os ministros do Tribunal de Contas da União, reunidos em sessão da 1ª Câmara, diante das razões expostas pelo relator, em:
9.1. considerar ilegais os atos de aposentadoria do Sr. Domingos Francisco da Silva (10173250-04-2006-000001-7, peça 4 e 10173250-04-2010-000018-7, peça 5) recusando-lhes o registro, nos termos do § 1º do art. 260 do RI/TCU; 
9.2. dispensar a devolução dos valores indevidamente recebidos de boa-fé, nos termos da Súmula 106 deste Tribunal; 
9.3. determinar à Superintendência Estadual da Funasa no Estado do Mato Grosso do Sul que: 
9.3.1. no prazo de 15 (quinze) dias, suspenda todo e qualquer pagamento concernente aos atos impugnados, comunicando ao Tribunal as providências adotadas, nos termos dos arts. 262, caput, do RI/TCU, e 8º, caput, da Resolução TCU 206/2007;
9.3.2. cadastre novos atos de aposentadoria livres das irregularidades apontadas, submetendo-os, no prazo de 30 (trinta) dias, à apreciação deste Tribunal, nos termos do art. 262, caput e § 2º, do RI/TCU, e 19, § 3º, da Instrução Normativa TCU 78/2018;
9.3.3. dê ciência do inteiro teor desta deliberação ao interessado, alertando-o de que o efeito suspensivo proveniente da interposição de eventuais recursos perante o Tribunal não o exime da devolução dos valores percebidos indevidamente após a respectiva notificação, caso esses não sejam providos, devendo encaminhar os comprovantes dessa notificação a esta Corte no prazo de até 30 (trinta) dias;
9.4. encerrar e arquivar os presentes autos.

Concessão inicial e alteração de aposentadoria.

Primeira Câmara

3. Interessado: Domingos Francisco da Silva (XXX.869.431-XX).

13.1. Ministros presentes: Walton Alencar Rodrigues (Presidente), Bruno Dantas e Vital do Rêgo.
13.2. Ministros-Substitutos presentes: Augusto Sherman Cavalcanti e Weder de Oliveira (Relator).

WEDER DE OLIVEIRA

Em exame, atos de concessão inicial e de alteração de aposentadoria do Sr. Domingos Francisco da Silva, emitidos pela Superintendência Estadual da Funasa no Estado do Mato Grosso do Sul.
Reproduzo, com ajustes de forma, a instrução do auditor da Secretaria de Fiscalização de Pessoal (Sefip) , (peça 7) , que recebeu anuência do diretor da unidade especializada (peça 8) , bem como manifestação de concordância pelo MP/TCU, representado pelo procurador Sérgio Ricardo Costa Caribé (peça 9) .
" (...) Exame das constatações
3.	Constam nos autos ato inicial e de alteração de aposentadoria (ns. 10173250-04-2006-000001-7 e 10173250-04-2010-000018-7, respectivamente) .
4.	Em análise dos atos objeto destes autos, verifica-se que o interessado foi inativado em 02/01/2006 de forma compulsória, por ter atingido a idade limite de permanência como servidor ativo. Atualmente, os proventos estão sendo pagos de forma integral, com proventos calculados pela sistemática da "média das remunerações". 
5.	No ato de alteração, consta a averbação de "tempo insalubre celetista", considerando a inclusão da ON 7/2007 - MPOG, descrita pelo Gestor e pelo Controle Interno. Por meio do Acórdão 2008/2006-TCU-Plenário (Relator Ministro Walton Alencar Rodrigues) , esta Corte reconheceu a validade da averbação a título de tempo insalubre aos profissionais de saúde que laboravam sob o regime celetista antes da publicação da Lei 8.112/90, situação no qual se enquadra o interessado (cargo de "agente de saúde pública") . Destarte, não se vislumbra irregularidade, neste ponto, capaz de macular a legalidade do ato. 
6.	Cabe destacar que, no Siape, consta cadastrado a vantagem do artigo 190 da Lei 8112/90, que também permite a integralização dos proventos em virtude da constatação de "invalidez especificada em lei". 
7.	Em consulta as rubricas salariais cadastradas nos atos iniciais, verifica-se a inclusão de rubricas irregulares ou em valor indevido. Cita-se pagamento da vantagem "VPI" em valor integral no ato inicial (cuja aposentadoria foi concedida proporcional - 32/35) e de "3,17%" no ato de alteração; em desacordo com a Jurisprudência desta Corte, conforme respectivamente, Acórdão 6772/2011-TCU-Segunda Câmara (relator Ministro-substituto André de Carvalho) e Acórdão 213/2012-TCU-Segunda Câmara (relator Ministro Augusto Nardes) .
CONCLUSÃO
8.	Destarte, resta propor a irregularidade dos atos, em vista da inclusão de rubricas indevidas na base de cálculo do benefício pensional, refletindo em pagamento de proventos acima do valor devido.
9.	Registre-se ainda que a análise do presente feito observou o regramento inscrito na Resolução TCU 315/2020, e que os atos concessórios completarão 5 (cinco) anos no TCU em 25/01/2021.
PROPOSTA DE ENCAMINHAMENTO
10.	Ante o exposto, propõe-se:
a) considerar ilegal e recusar registro aos atos abaixo nominados, com base nos arts. 71, inciso III, da Constituição Federal, 1º, inciso V, e 39, inciso II, da Lei 8.443/1992 e 260, § 1º, do Regimento Interno do Tribunal de Contas da União (TCU) ;
	- DOMINGOS FRANCISCO DA SILVA, CPF XXX.869.431-XX, atos número 10173250-04-2006-000001-7 (inicial) e 10173250-04-2010-000018-7 (primeira alteração) . 
b) dispensar a devolução dos valores indevidamente recebidos até a data da ciência da Superintendência Estadual da Funasa no Estado do Mato Grosso do Sul do Acórdão que vier a ser proferido, com base no Enunciado 106 da Súmula da Jurisprudência do TCU;
c) determinar à Superintendência Estadual da Funasa no Estado do Mato Grosso do Sul, com base no art. 45 da Lei 8.443/1992 e no art. 4º, inciso I, da Resolução TCU 315/2020, que:
c.1) faça cessar os pagamentos decorrentes dos atos impugnados, comunicando ao TCU, no prazo de quinze dias, as providências adotadas, nos termos dos art. 262, caput, do Regimento Interno do TCU, 8º, caput, da Resolução - TCU 206/2007;
c.2) cadastre novo ato, livre das irregularidades apontadas, submetendo-o ao TCU no prazo de trinta dias, nos termos dos arts. 262, § 2º, do Regimento Interno do TCU e 19, § 3º, da Instrução Normativa - TCU 78/2018; 
c.3) informe ao interessado o teor do Acórdão que vier a ser prolatado, encaminhando ao TCU, no prazo de trinta dias, comprovante da data de ciência pelo interessado, nos termos do art. 4º, § 3º, da Resolução - TCU 170/2004, alertando-o de que o efeito suspensivo proveniente de eventual interposição de recurso não o exime da devolução dos valores indevidamente percebidos após a notificação, em caso de não provimento desse recurso."
É o relatório.

não há.

Procurador Sérgio Ricardo Costa Caribé.

APOSENTADORIA. APOSENTADORIA COMPULSÓRIA. PROVENTOS INTEGRAIS CALCULADOS PELA MÉDIA DAS REMUNERAÇÕES. VPI, LEI 10.698/2003, PAGA SEM PROPORCIONALIZAÇÃO. PARCELA IRREGULAR (URV 3,17%). SÚMULA 106. ILEGALIDADE DOS ATOS. DETERMINAÇÕES. CIÊNCIA.

APOSENTADORIA (APOS)

Secretaria de Fiscalização de Pessoal (Sefip).

Trata-se de atos de concessão inicial e de alteração de aposentadoria do Sr. Domingos Francisco da Silva, emitidos pela Superintendência Estadual da Funasa no Estado do Mato Grosso do Sul..
A Secretaria de Fiscalização de Pessoal (Sefip) propõe a ilegalidade dos atos (peças 4 e 5) , porque verificou a "inclusão de rubricas irregulares ou em valor indevido. Cita-se pagamento da vantagem 'VPI' em valor integral no ato inicial (cuja aposentadoria foi concedida proporcional - 32/35) e de '3,17%' no ato de alteração; em desacordo com a Jurisprudência desta Corte, conforme respectivamente, Acórdão 6772/2011-TCU-Segunda Câmara (relator Ministro-substituto André de Carvalho) e Acórdão 213/2012-TCU-Segunda Câmara (relator Ministro Augusto Nardes) ".
O Ministério Público de Contas concorda com a proposta.
Acompanho as propostas uníssonas, as quais incorporo às minhas razões de decidir.
Os servidores que aposentarem, compulsoriamente, por completar 70 anos após 19/2/2004, data de entrada em vigência da Lei 10.887/2004, devem ter seus proventos calculados com base na média dos salários de contribuição e proporcionais ao tempo de contribuição (arts. 1º e 15 da Lei 10.887/2004 e art. 40 §1º, II, da CFB/1988, com redação dada pela EC 41/2003) .
O art. 1º da Lei 10.698/2003 instituiu, a partir de 1º/5/2003, "a vantagem pecuniária individual devida aos servidores públicos federais dos Poderes Executivo, Legislativo e Judiciário da União, das autarquias e fundações públicas federais, ocupantes de cargos efetivos ou empregos públicos, no valor de R$ 59,87 (cinquenta e nove reais e oitenta e sete centavos) ".
Como afirmado pelo MP/TCU, é certo que essa vantagem nos proventos de aposentadoria não é isenta de proporcionalização, conforme Enunciado 266 da Súmula de Jurisprudência do TCU:
"As únicas parcelas que integram os proventos e que são isentas de proporcionalização, no caso de aposentadoria proporcional, são a Gratificação Adicional por Tempo de Serviço, a Vantagem Pessoal dos 'Quintos' e a vantagem consignada no art. 193 da Lei nº 8.112/1990."
No caso do interessado, aposentado, em 21/12/2005, com proventos na proporção de 32/35, a supracitada vantagem consta de ambos atos (inicial e de alteração) de forma integral, em contrariedade à legislação de regência.
Por outro lado, também consta do ato de alteração de aposentadoria (peça 5) a rubrica "VANT.ADMINIST. 3,17%", no valor de R$ 231,57.
Ressalta o MP/TCU, o art. 10 da Medida Provisória 2.225/2001 dispôs que o percentual complementar de reajuste de 3,17% seria devido somente até a ocorrência de "reorganização ou reestruturação de cargos e carreiras, concessão de adicionais, gratificações ou qualquer outra vantagem de qualquer natureza". As únicas exceções seriam as parcelas incorporadas até dezembro de 1994 a título de vantagem pessoal e dos chamados quintos e décimos
De fato, com relação à parcela de 3,17% (defasagem no cálculo da URV em dezembro/94) , é entendimento pacífico desta Corte (Acórdão 2161/2005-TCU-Plenário) que os pagamentos dos percentuais relativos a planos econômicos, a exemplo da denominada URV (3,17%) , não se incorporam aos salários em caráter permanente, pois têm natureza de antecipação salarial, sendo devidos somente até a reposição das perdas salariais havidas no ano anterior, o que ocorre na primeira data-base posterior ao gatilho, conforme o Enunciado 322 do Tribunal Superior do Trabalho (TST) :
"Súmula 322/TST - 21/12/1993 - Salário. Diferença salarial. Planos econômicos. Limite. URP.
Os reajustes salariais decorrentes dos chamados gatilhos e URPs, previstos legalmente como antecipação, são devidos tão-somente até a data-base de cada categoria.".
Também em razão dessa parcela, seu ato de alteração de aposentadoria está irregular.
Nesse sentido, os atos inicial e de alteração de aposentadoria do Sr. Domingos Francisco da Silva devem ser julgados ilegais.
Considerando que os atos foram enviados a esta Corte de Contas há menos de 5 (cinco) anos, podem ser apreciados sem a necessidade de prévia oitiva do interessado, nos termos do Acórdão 587/2011-TCU-Plenário.
Diante do exposto, voto pela aprovação do acórdão que ora submeto à apreciação deste Colegiado.
TCU, Sala das Sessões Ministro Luciano Brandão Alves de Souza, em 1 de dezembro de 2020.
Weder de Oliveira 
Relator